ACORDAO-COMPLETO-2335183

ACÓRDÃO 7577/2019 ATA 28/2019 - PRIMEIRA CÂMARA

VISTOS, relatados e discutidos estes autos de Pedido de Reexame interposto por Élito Araújo, ex-presidente do Conselho Regional de Odontologia de Santa Catarina - CRO/SC, em face do Acórdão 6633/2018-TCU-Primeira Câmara (peça 34) .
ACORDAM os Ministros do Tribunal de Contas da União, reunidos em sessão da 1ª Câmara, com fundamento no artigo 48 da Lei 8.443/1992 e ante as razões expostas pelo Relator, em:
9.1. conhecer do recurso interposto para, no mérito, negar-lhe provimento;
9.2. comunicar ao recorrente e aos demais interessados a deliberação proferida.

Pedido de reexame em Representação.

Primeira Câmara

Conselho Regional de Odontologia de Santa Catarina.

3. Interessados/Responsáveis/Recorrentes:
3.1. Responsável: Élito Araújo (XXX.070.649-XX)
3.2. Recorrente: Élito Araújo (XXX.070.649-XX).

13.1. Ministros presentes: Benjamin Zymler (na Presidência), Walton Alencar Rodrigues (Relator), Bruno Dantas e Vital do Rêgo.
13.2. Ministro-Substituto presente: Weder de Oliveira.

WALTON ALENCAR RODRIGUES

Ministro-Substituto Augusto Sherman Cavalcanti.

Transcrevo instrução, cuja proposta foi acolhida pelo escalão dirigente da Secretaria de Recursos (peças 50/52) :
INTRODUÇÃO
	Versa a espécie sobre Pedido de Reexame interposto por Élito Araújo, ex-presidente do Conselho Regional de Odontologia de Santa Catarina - CRO/SC, em face do Acórdão 6633/2018-TCU-Primeira Câmara (peça 34) , de relatoria do Ministro Augusto Sherman Cavalcanti, com o seguinte teor:
ACORDAM os Ministros do Tribunal de Contas da União, reunidos em sessão extraordinária de 1ª Câmara, ante as razões expostas pelo Relator, em:
9.1. conhecer da presente representação, com fundamento no art. 237, inciso VI, e parágrafo único, do Regimento Interno/TCU, para, no mérito, considerá-la parcialmente procedente;
9.2. rejeitar parcialmente as razões de justificativa apresentadas pelo responsável, Sr. Élito Araújo, ex-Presidente do Conselho Regional de Odontologia de Santa Catarina, e aplicar-lhe, em consequência, nos termos do art. 43, parágrafo único, da Lei 8.443/1992 c/c o art. 250, § 2º, do Regimento Interno/TCU a multa prevista no art. 58, inciso II, da Lei 8.443/1992, no valor de R$ 15.000,00 (quinze mil reais) , com a fixação do prazo de 15 (quinze) dias, a contar da notificação, para que comprove, perante este Tribunal (art. 214, inciso III, alínea "a", do Regimento Interno) o recolhimento da referida quantia aos cofres do Tesouro Nacional, atualizada monetariamente desde a data deste acórdão até a do efetivo recolhimento, se for paga após o vencimento, na forma da legislação em vigor; 
9.3. autorizar, desde logo, nos termos do art. 28, inciso II, da Lei 8.443/1992, a cobrança judicial da dívida, caso não atendida a notificação;
9.4. dar ciência ao Conselho Regional de Odontologia de Santa Catarina de que:
9.4.1. a ausência de publicação, na imprensa oficial, dos atos da dispensa da licitação para a aquisição de imóvel, com fundamento no art. 24, inciso X da lei 8.666/1993 viola o disposto no art. 26 da lei 8.666/1993, devendo a unidade não apenas providenciar tal publicação, em situações de dispensa, mas também fazer inserir no processo a comprovação de tal publicação, para fins de registro, transparência e controle;
9.4.2. este Tribunal possui entendimento firmado mediante o Enunciado de Súmula 39 de que "A inexigibilidade de licitação para a contratação de serviços técnicos com pessoas físicas ou jurídicas de notória especialização somente é cabível quando se tratar de serviço de natureza singular, capaz de exigir, na seleção do executor de confiança, grau de subjetividade insuscetível de ser medido pelos critérios objetivos de qualificação inerentes ao processo de licitação, nos termos do art. 25, inciso II, da Lei 8.666/1993", devendo essa orientação ser observada por essa unidade regional;
9.4.3. segundo entendimento constante da Súmula 277 de Jurisprudência deste Tribunal, "Por força do inciso II do art. 37 da Constituição Federal, a admissão de pessoal nos conselhos de fiscalização profissional, desde a publicação no Diário de Justiça de 18/05/2001 do acórdão proferido pelo STF no Mandado de Segurança 21.797-9, deve ser precedida de concurso público, ainda que realizado de forma simplificada, desde que haja observância dos princípios constitucionais pertinentes";
9.5. determinar ao Conselho Regional de Odontologia de Santa Catarina que:
9.5.1. doravante, realize concurso público para provimento de seus cargos efetivos, nos termos do disposto pelo art. 37, inciso II, da Constituição Federal e do Enunciado 277 da Súmula de Jurisprudência deste Tribunal, abstendo-se de efetuar contratações sem a observância dessas disposições, observando-se, ainda, em todas elas, os princípios da legalidade, impessoalidade e publicidade na escolha dos futuros novos empregados;
9.5.2. adote, no prazo de cento e vinte dias a contar da ciência desta deliberação, as medidas administrativas que se fizerem necessárias para a rescisão dos contratos de trabalho firmados pela entidade que tenham sido celebrados após 18/05/2001 sem o necessário concurso público ou processo seletivo, em desatendimento ao estabelecido no inciso II do art. 37 da Constituição Federal e ao Enunciado 277 da Súmula de Jurisprudência do TCU, excetuando-se os casos de empregados que estejam amparados por decisão judicial, incluindo-se, nesse procedimento, além dos identificados na relação constante da peça 16, página 62, destes autos, outros que eventualmente tenham sido admitidos posteriormente à elaboração da referida listagem;
9.5.3. informe a este Tribunal, ao fim do prazo mencionado no subitem anterior, as medidas adotadas para dar-lhe cumprimento, sob pena de aplicação de multa ao gestor omisso por descumprimento à determinação deste Tribunal, nos termos do art. 58, inciso IV, da Lei 8.443/1992;
9.6. determinar à Secex/SC que monitore o cumprimento das determinações constantes deste acórdão em processo específico autuado para esse fim; e
9.7. dar ciência deste acórdão ao responsável e ao Conselho Regional de Odontologia de Santa Catarina.
HISTÓRICO
2.		Originalmente, estes autos tratavam de Representação apresentada por Conselheiro Suplente do Conselho Regional de Odontologia de Santa Catarina (CRO/SC) , acolhida pela Secex/SC como Representação de unidade técnica, acerca de possíveis irregularidades ocorridas naquela autarquia especial, no período de 2011 a 2016.
3.		Feitas as diligências iniciais, a fim de se apurarem as supostas irregularidades noticiadas, apuraram-se os seguintes fatos:
	a) aquisição de imóvel para sediar a delegacia de Blumenau sem o devido procedimento licitatório, mesmo ausentes os requisitos da dispensa prevista no art. 24, inciso X, da Lei 8.666/1993, haja vista existirem outros imóveis, inclusive no mesmo edifício, que atendiam às necessidades do CRO/SC;
	b) contratação de assessoria de imprensa sem licitação, apenas com aprovação da diretoria do Conselho, em afronta ao art. 2º da Lei 8.666/1993;
	c) cessão irregular de salas da autarquia, à Academia Catarinense de Odontologia e ao Conselheiro José Luiz do Couto, em afronta ao art. 17 da Lei 8.666/1993;
	d) contratação de empregados sem a prévia seleção pública, em afronta ao art. 37, inciso II da Constituição Federal e Súmula TCU nº 277, e concessão irregular de promoções/gratificações ao empregado Edson Carvalho.
4.		Em decorrência dessas irregularidades, foi realizada audiência de Élito Araújo, a fim de que apresentasse razões de justificativa, nos termos do Ofício 0755/2017-TCU/SECEX-SC, de 14/11/2017 (peça 20) , devidamente efetivada em 22/11/2017, conforme documento constante da peça 21.
5.		Depois de solicitada (peça 24) dilação do prazo para apresentação das razões de justificativa, devidamente deferida (peça 25) , Élito Araújo apresentou suas razões de justificativa constantes da peça 26.
6.		O Relator a quo entendeu que remanesceram injustificadas as irregularidades discriminadas nas alíneas "b" e "d", do item 3 desta instrução. Entretanto, em razão da baixa materialidade da contratação por meio de dispensa de licitação, o Relator original do feito entendeu ser possível afastar a irregularidade contida na alínea "b", do item 3 retro. Assim se manifestou o Relator a quo, em sede do livre convencimento motivado que norteia a fundamentação das razões de decidir, conforme Voto (peça 35) condutor do Acórdão (peça 34) atacado, in verbis:
9. 		O mesmo não se pode dizer, todavia, quanto às duas irregularidades remanescentes, quais sejam, a contratação de assessoria de imprensa sem licitação, e apenas com aprovação da diretoria do Conselho, pois se deu em afronta ao art. 2º da Lei 8.666/1993, e a contratação de empregados sem a prévia seleção pública, ocorrida com afronta ao disposto no art. 37, inciso II, da Constituição Federal e ao teor da Súmula nº 277 da jurisprudência deste Tribunal.
10. 	Para os serviços de assessoria de imprensa, o responsável apresentou justificativas fundadas na existência de parecer jurídico favorável, no fato de que a empresa já prestava serviços à OAB/SC, e no fato de que não houve contestação por parte do Conselho Federal ou da Comissão de Tomada de Contas do CRO/SC, argumentos esses insuficientes para o afastamento da irregularidade, ou mesmo sequer para abonar sua conduta, dada a completa ausência de dúvidas acerca da aplicação das disposições legais. 
11. 	A inexigibilidade de que trata o art. 25, inciso II, da Lei 8.666/1993, a justificar contratação direta, exige demonstração da singularidade do serviço prestado, inexistente nos serviços de características como as do objeto da contratação do regional. E, a propósito das balizas orientadoras a respeito, este Tribunal contém Enunciado de Súmula 39 na qual se lê que "A inexigibilidade de licitação para a contratação de serviços técnicos com pessoas físicas ou jurídicas de notória especialização somente é cabível quando se tratar de serviço de natureza singular, capaz de exigir, na seleção do executor de confiança, grau de subjetividade insuscetível de ser medido pelos critérios objetivos de qualificação inerentes ao processo de licitação, nos termos do art. 25, inciso II, da Lei 8.666/1993.". Tal enunciado foi aprovado pelo Tribunal mediante o Acórdão 1437/2011-TCU-Plenário e, a propósito da contratação em tela, esses critérios não foram demonstrados.
12. 	A despeito do não acolhimento das razões de justificativa, entendo que possa ser afastada a apenação do responsável em relação a essa irregularidade, considerando o valor não tão expressivo do contrato, com prestações mensais da ordem de R$ 3.500,00, mais teto máximo relativo aos serviços adicionais de produção, planejamento, gráfico, edição e impressão da revista do CRO, limitada a R$ 11.300,00 pela venda de espaços publicitários. Fosse ela a única irregularidade, estaria propenso a propor tão somente ressalvas às contas do responsável. Todavia, resta ainda examinar outra irregularidade, de natureza mais grave, conforme se verá a seguir.
13. 	A contratação de funcionários do Conselho Regional sem concurso público, revela a meu ver, condição de maior gravidade, a despeito dos argumentos oferecidos pelo responsável acerca da natureza jurídica dos conselhos, da inexistência de cargos e funções no âmbito do CRO, e das supostas dúvidas quanto ao regime de contratação de seus empregados.
14. 	Em que pese argumentar que a grande maioria dos contratados sem concurso tiveram admissão em data anterior à sua gestão, o que se verifica da tabela de peça 16, página 62, destes autos, é que ao menos 9 empregados da entidade foram contratados durante a gestão do responsável sem ao menos realizar-se processo seletivo, quando já assente o entendimento do STF no MS 21.797-9, sendo 7 deles em data posterior à edição da Súmula TCU 277, aprovada mediante o Acórdão 1337/2012-TCU-Plenário, da qual se extrai o seguinte enunciado, o qual deveria ser objeto de observância por todos os órgãos jurisdicionados a esta Corte de Contas:
"SÚMULA TCU 277: Por força do inciso II do art. 37 da Constituição Federal, a admissão de pessoal nos conselhos de fiscalização profissional, desde a publicação no Diário de Justiça de 18/5/2001 do acórdão proferido pelo STF no mandado de segurança 21.797-9, deve ser precedida de concurso público, ainda que realizado de forma simplificada, desde que haja observância dos princípios constitucionais pertinentes.
7.		Em razão da fundamentação do Relator a quo, e da rejeição das razões de justificativas apresentadas, Élito Araújo foi multado em R$ 15.000,00 (quinze mil reais) , nos termos do Acórdão 6633/2018-TCU-Primeira Câmara (peça 34) .
8.		Irresignado com o decisum proferido pelo Tribunal, Élito Araújo interpôs Pedido de Reexame em face do Acórdão 6633/2018-TCU-Primeira Câmara, com o objetivo de que fosse afastada a multa que lhe fora aplicada, que passa a ser analisado nos aspectos de admissibilidade e de mérito.
ADMISSIBILIDADE
9.		Em que pese o Sr. Élito Araújo haver encaminhado petição denominada "Recurso de Reconsideração", em atenção ao princípio da fungibilidade recursal que norteia o agir desta Corte de Contas, deve-se tratá-la como "Pedido de Reexame', nos termos dos arts. 32, 33 e 48 da Lei 8.443/1992, combinado com os arts 285 e 286 do Regimento Interno deste Tribunal.
10.		Assim, reiteram-se o exame preliminar de admissibilidade realizado pela Secretaria de Recursos (peça 45) e o Despacho proferido pelo Relator deste recurso, Ministro Walton Alencar Rodrigues (peça 47) , que concluiu pelo conhecimento do recurso interposto, suspendendo-se os efeitos dos itens 9.1, 9.2 e 9.3 do Acórdão 6633/2018-TCU-Primeira Câmara.
MÉRITO
11. Delimitação
11.1.	Constitui objeto do presente recurso verificar se houve irregularidades na contratação de empregados sem a prévia seleção pública, em afronta ao art. 37, inciso II, da Constituição Federal, e Súmula TCU nº 277.
12. Da contratação sem concurso público.
12.1.	O recorrente inicia suas argumentações, enfatizando que "várias foram as alterações legislativas acerca do regime jurídico dos servidores públicos e dos empregados das autarquias profissionais, de que é exemplo o CRO-SC".
12.2.	Também consigna sua preocupação quanto à admissão dos funcionários do Conselho. Continua:
Ao assumir a presidência da autarquia, constatou que nenhum dos funcionários tinha se submetido a concurso público; que era comum em quase todos os Estados brasileiros a contratação direta e que a orientação oferecida pela Procuradoria Jurídica do CFO era no sentido de não se realizar concurso público até que fosse proferida decisão definitiva sobre o assunto, pois isso não seria uma irregularidade.
12.3.	O Sr. Élito Araújo registrou que fez contato com a Universidade Federal de Santa Catarina para apurar os custos para realizar concurso público. Esse concurso ficaria em torno de R$ 300.000,00 (trezentos mil reais) , "o que era inviável diante da realidade da autarquia". Além disso, somente no final de sua gestão, foi possível contratar empresa com expertise suficiente para realizar concurso público, sendo sua remuneração por meio dos valores da inscrição, quando, então adotou essa prática.
12.4.	Segundo o recorrente, "A insuficiência de funcionários para o cumprimento da função institucional do CRO-SC, contida na Lei federal 4.324/1964, exporia a saúde pública a sérios riscos de danos irreparáveis ou de difícil reparação".
12.5.	Segundo o recorrente, sua atuação se deu de boa-fé. Além disso, "as auditorias realizadas pelo CFO e a própria Procuradoria Jurídica do CRO-SC jamais apontaram qualquer irregularidade nesse procedimento". Continua o recorrente:
Aliás, neste ponto, cabe destacar que a procuradora jurídica do CRO-SC, a mesma que orientava o recorrente quando ele era o presidente da autarquia, emitiu recentemente parecer favorável à contratação de uma empregada para ocupar cargo em comissão sem que o mesmo exista na estrutura administrativa da entidade, visto que não há lei criando o referido cargo.
O mesmo ocorreu com a advogada indicada na procuração (peça nº 41) , Sra. Evadna, contratada sem concurso público natureza técnica.
12.6.	Por fim, mencionou seu "currículo impecável", suas atuações profissionais, além de sua atuação como escritor.
Análise
12.7.	O art. 37, II, da Constituição Federal, estabelece a obrigatoriedade de realização de concurso público para investidura em cargos ou empregos públicos. Esse mandamento constitucional, além de ser de observância obrigatória por toda a Administração Pública direta e indireta, privilegia o princípio da impessoalidade, segundo o qual deve haver critérios objetivos para provimento dos cargos, além do princípio da publicidade, ambos de estatura constitucional (art. 37, caput, da Constituição) .
12.8.	Ainda que não se exija um rito solene nos moldes dos concursos públicos para provimento de cargos na Administração direta, deve haver, no mínimo, processo seletivo idôneo e impessoal para o preenchimento desses cargos. A inobservância desse comando constitucional pode ensejar privilégios pessoais dos agentes públicos envolvidos. Não se está a falar que o Sr. Élito Araújo obteve vantagens pessoais, mas a inobservância desse princípio constitucional revela grave violação não à lei, mas à Constituição Federal.
12.9.	Ora, violar uma lei já é grave. Mas violar a Constituição é muito mais grave, pois atenta não contra uma parte do ordenamento, mas contra o alicerce, a base de todo o ordenamento jurídico do País, na concepção kelseniana de norma fundamental que serve de inspiração para todas as demais normas e contra a qual não podem insurgir-se essas mesmas normas.
12.10.	Alterações legislativas ou preocupações com admissão de pessoal não possuem o condão de elidir a irregularidade apurada. Ninguém pode escusar-se do cumprimento da lei por desconhecimento ou alterações legislativas.
12.11.	De igual forma, o "elevado" custo da Universidade Federal de Santa Catarina para realizar concurso público não pode ser argumento excludente de culpabilidade do recorrente, pois, como mencionado por ele mesmo, houve solução de contratação de outra empresa sem custo direto para o CRO/SC (item 12.3 desta instrução) .
12.12.	Também não pode ser acolhido o argumento de que a insuficiência de funcionários colocaria em risco a saúde pública ou a sérios riscos de danos irreparáveis ou de difícil reparação, pois as atividades de Odontologia não estavam em cheque ou em análise, mas tão-somente as atividades do Conselho.
12.13.	Não há confundir provimento de cargo ou emprego público com provimento de cargo em comissão de livre nomeação e exoneração, ad nutum. Ainda que tenha existido manifestação de consultoria jurídica para contratação sem concurso para cargo em comissão, como mencionado pelo próprio recorrente, esse fato, inexistindo outras irregularidades na contratação, não viola a Constituição, haja vista sua natureza de livre nomeação e exoneração.
12.14.	Quanto ao currículo e à boa-fé do recorrente, em nenhum momento do Voto os dos pronunciamentos constantes dos autos, houve menção a esses atributos.
12.15.	A existência de boa ou má-fé independe para se apurar fato praticado com grave infração à norma legal. A responsabilização de agentes públicos no âmbito desta Corte de Contas é subjetiva, onde deverão estar presentes fato, dano (violação à norma legal) e nexo de causalidade entre o dano e o agente público. Uma vez identificados esses pressupostos para responsabilização, o agente público sujeita-se às sanções previstas, no caso concreto, ao disposto na Lei Orgânica deste Tribunal. Ainda assim, devem ser estabelecidos o devido processo legal, o contraditório e a ampla defesa, com os meios e recursos a ela inerentes, nos termos das garantias fundamentais insculpidas na Constituição Federal.
12.16.	Assim, a responsabilidade do gestor público na administração de recursos públicos federais sob a competência fiscalizadora do TCU é apurada de forma subjetiva. Deve-se verificar se o fato que lhe fora imputado como irregular subsome-se ou não à norma regente, mas, ainda assim, devendo ser observado o devido processo legal, o contraditório e a ampla defesa, com o objetivo de verificar se as justificativas eventualmente apresentadas elidem ou não as irregularidades imputadas ao gestor.
12.17.	Uma vez identificada essa relação, pode o Tribunal, ao analisar o caso concreto e as justificativas apresentadas pelo gestor, aplicar as sanções previstas em sua Lei Orgânica. A imputação da penalidade de multa exige apenas a verificação da ocorrência de culpa, em qualquer uma de suas modalidades, sem a necessidade da existência de dolo ou má-fé para sua imposição.
12.18.	O elemento volitivo na conduta do agente público apenado pelo TCU deve ser sopesado no momento da quantificação do valor da multa a ser aplicada. É neste momento processual que poderá ser levada em consideração pelo Tribunal a existência de culpa ou dolo do agente público como circunstâncias subjetivas em sua conduta para definição de dosimetria do valor da multa a ser-lhe aplicada. Dessa forma, no caso concreto, a existência ou não de boa-fé não afasta a irregularidade ensejadora da apenação.
12.19.	A motivação do Relator a quo, já transcrita no item 6 desta instrução, não merece reparos.
12.20.	Dessa forma, todos os argumentos apresentados pelo Recorrente (peça 43) , analisados em conjunto e em confronto com os demais documentos constantes dos autos, não afastam a irregularidade ensejadora da multa aplicada pelo Acórdão recorrido.
CONCLUSÃO
13.		Ante o exposto, conclui-se que remanescem injustificados os atos ensejadores da multa aplicada pelo TCU ao recorrentes, motivo por que se deve manter inalterado o Acórdão recorrido.
PROPOSTA DE ENCAMINHAMENTO
14.		Ante o exposto, submetem-se os autos à consideração superior, propondo-se com fundamento nos arts. 32, 33 e 48, da Lei 8.443/1992:
a) conhecer do recurso interposto para, no mérito, negar a ele provimento;
b) comunicar ao recorrente e aos demais interessados a deliberação que vier a ser proferida por esta Corte de Contas, acompanhada do relatório e voto que a subsidiarem.

Kátia Regina dos Anjos (9185/OAB-SC) e Edson Carvalho (20267/OAB-SC).

Não atuou.

REPRESENTAÇÃO. CONSELHO DE FISCALIZAÇÃO PROFISSIONAL. CONTRATAÇÃO DE EMPREGADOS SEM PRÉVIO PROCESSO SELETIVO. CONHECIMENTO. REJEIÇÃO DAS RAZÕES DE JUSTIFICATIVA. MULTA. DETERMINAÇÕES. PEDIDO DE REEXAME. CONHECIMENTO. ARGUMENTOS INCAPAZES DE ALTERAR A DELIBERAÇÃO RECORRIDA. NÃO- PROVIMENTO. CIÊNCIA.

REPRESENTAÇÃO (REPR)

Secretaria de Recursos (SERUR); Controle Externo do Trabalho e Entidades Paraestatais (SecexTrab).

Com fundamento no artigo 48 da Lei 8.443/1992, conheço do pedido de reexame interposto por Élito Aráujo (peça 43) , em face do Acórdão 6633/2018-TCU-Primeira Câmara (Rel. Ministro-Substituto Augusto Sherman Cavalcanti) .
A decisão recorrida conheceu de representação formulada por unidade técnica e, no mérito, considerou-a parcialmente procedente, rejeitou as razões de justificativa apresentadas por Élito Araújo, ex-Presidente do Conselho Regional de Odontologia de Santa Catarina (CRO-SC) , e lhe aplicou a multa prevista no artigo 58, inciso II, da Lei 8.443/1992, no valor de R$ 15.000,00, em decorrência de contratação de empregados sem prévio concurso público, em afronta ao art. 37, inciso II da Constituição Federal e ao Enunciado 277 da Súmula de Jurisprudência do TCU.
Na mesma assentada, o Tribunal, além de determinar à entidade autárquica que observe o dispositivo constitucional em futuras contratações de empregados, fixou prazo para regularização das admissões irregulares pela rescisão com justa causa dos contratos firmados e promoção de novo processo seletivo, obedecidos os princípios da Lei Maior.
Em apertada síntese, o apelante aduz as seguintes razões:
a contratação de empregados no âmbito do CRO-SC não teria sido devidamente resolvida, sobretudo em razão de alterações legislativas do regime jurídico dos empregados das autarquias de fiscalização de profissões regulamentadas;
mesmo tendo identificado situações contratações irregulares de empregados quando assumiu a gestão do CRO-SC, o responsável seguiu orientação da Procuradoria Jurídica do Conselho Federal de Odontologia em não regularizar a admissão de funcionários sem concurso público até que fosse proferida decisão definitiva sobre o assunto;
no intuito de dirimir as pendências identificadas, manteve contato com a fundação de apoio à Universidade Federal de Santa Catarina para realização de concurso público destinado à seleção e à contratação de empregados do conselho. No entanto, não pôde implementar essa medida em razão do alto custo dos serviços, o qual não poderia, à época, ser suportado pela autarquia;
somente ao final de sua gestão, conseguiu contratar empresa para realização de concurso público, sem ônus para o CRO-SC, uma vez que a prestadora de serviço seria remunerada pelas taxas de inscrição dos candidatos. Todavia, não pôde realizar as devidas regularizações de admissão de empregados antes do término de sua administração por não ter sido reconduzido ao mandato de dirigente da autarquia;
a par de reconhecer e buscar a solução da situação precária de empregados do CRO-SC que haviam sido admitidos sem prévio concurso público, o recorrente, ainda assim, teve de manter os referidos funcionários a fim de não reduzir a mão de obra e prejudicar a missão do conselho em fiscalizar o exercício de profissão regulamentada, necessário à garantia da saúde pública e à prevenção de riscos de danos irreparáveis ou de difícil reparação à coletividade;
o apelante atuou com boa fé e no intento de se desincumbir dos deveres institucionais da autarquia, não tendo o Conselho Federal de Odontologia e Procuradoria Jurídica do CRO-SC registrado qualquer irregularidade que desabone a sua conduta pregressa;
Ao examinar as razões recursais, a unidade técnica endossou a proposta da instrução elaborada pelo auditor informante, no sentido de negar provimento ao pedido de reexame, por entender que os argumentos não têm o condão de infirmar os fundamentos da deliberação recorrida.
No mérito, acolho a proposta de encaminhado da Secretaria de Recursos, cujas razões, desde logo, incorporo ao meu voto.
Na gestão de Élito Araújo à frente da presidência do Conselho Regional de Odontologia de Santa Catarina, no período de 2011 a 2016, foi verificada contratação irregular de empregados sem prévia seleção pública, em franca violação ao disposto no artigo 37, inciso II, da Constituição Federal e ao Enunciado 277 da Súmula de Jurisprudência do Tribunal de Contas da União.
Tais admissões ocorreram após a publicação, no Diário de Justiça de 18/5/2001, do acórdão exarado pelo STF, no MS 21.797-9/RJ (Relator Min. Carlos Velloso) , em que se reafirmou a natureza autárquica dos conselhos de fiscalização de profissões regulamentadas, sujeitando-os ao regime público que exige a admissão de empregados mediante prévio certame público, obedecidos os princípios estabelecidos no artigo 37, caput, e inciso II, da Constituição Federal de 1988.
Embora grande maioria dos funcionários contratados sem concurso público pelo CRO-SC tenha sido admitida em data anterior à gestão do recorrente, como se verifica da tabela peça 16 (pág. 62) , ao menos 9 empregados ingressaram nos quadros da entidade autárquica ao tempo em que Élito Araújo era o gestor máximo. Desses 9 funcionários, 7 foram contratados em data posterior à edição do Enunciado 277 da Súmula de Jurisprudência do TCU, aprovado pelo Acórdão 1337/2012-TCU-Plenário.
Em razão da gravidade dos atos de admissão irregulares, quando a matéria já se encontrava pacificada no âmbito do STF e da Corte de Contas, não há como afastar a punibilidade da conduta do responsável. Era-lhe exigível conduta de diversa diante da manifestação definitiva do entendimento do Supremo Tribunal Federal quanto à submissão dos conselhos de fiscalização de profissões regulamentadas submeterem-se ao regime de contratação de empregados mediante prévio procedimento seletivo, obedecidos os princípios estabelecidos no artigo 37, caput, e inciso II, da CF.
Diante de panorama em que não mais pairava dúvida sobre a obrigatoriedade de prévia realização de concurso público para admissão de empregados da autarquia, é inexcusável conduta omissiva do agente.  Ainda que amparada por alegado parecer jurídico do Conselho Federal de Odontologia, não considerou uniformização da matéria a partir de pronunciamento anterior do Supremo Tribunal Federal e deste Tribunal de Contas.
A despeito do argumento de o recorrente haver envidado esforços para solução definitiva das admissões irregulares, não fez prova do alegado, contribuindo para manutenção das situações irregulares durante o seu período de gestão.
Não afasta a responsabilidade do agente a inexistência de dolo ou mesmo a presença de boa fé em realizar as admissões inquinadas. A conduta do ex-gestor pautou-se na ação volitiva e culposa de contratar empregados sem prévia realização de concurso público, em flagrante afronta à Constituição Republicana e à jurisprudência do Supremo Tribunal Federal e desta Corte de Contas.
Os demais argumentos esgrimidos pela defesa não são capazes de justificar excludente de ilicitude ou atenuar a culpabilidade do agente.
Feitas essas considerações, nego provimento ao pedido e voto por que o Tribunal acolha a minuta de acórdão que ora submeto à deliberação do colegiado.
TCU, Sala das Sessões Ministro Luciano Brandão Alves de Souza, em 13 de agosto de 2019.
WALTON ALENCAR RODRIGUES 
Relator